臺中高等行政法院判決　　　　　　　　　　　　　　　九十三年度訴字第四四八號
　　　　　　　　　　　　　　　.
　　原　　　告　甲○○
　　訴訟代理人　丁○○
　　被　　　告　臺中縣政府
　　代　表　人　乙○○
　　訴訟代理人　丙○○
右當事人間因有關教育事務事件，原告不服教育部中華民國九十三年七月九日台訴字
第○九三○○八二六一○Ａ號訴願決定，提起行政訴訟。本院判決如左︰
　　主  文
原告之訴駁回。
訴訟費用由原告負擔。
　　事  實
甲、事實概要：緣原告現職為臺中縣豐原市葫蘆墩國民小學（下稱葫蘆墩國小）教師
    ，並擔任該校教師會第二屆理事長，任期由民國九十二年八月十日起至九十三年
    七月三十一日止，因其對於有關各校教師兼任教師會理事長及會務人員減授節數
    乙案，不服被告九十二年十月二十二日府教學字第○九二○二八六一九四號函及
    同年十一月十七日府教學字第○九二○三○六七三八號函所作說明，乃提起訴願
    ，惟遭不受理決定，原告仍有不服，乃提起本件行政訴訟。
乙、兩造聲明：
一、原告聲明求為判決：訴願決定及原處分（被告九十二年十月二十二日府教學字第
    ○九二○二八六一九四號及同年十一月十七日府教學字第○九二○三○六七三八
    號函）均撤銷。被告應補償原告自九十二年九月十一日起至九十三年一月十七日
    止，應減授課節數而未減之授課鐘點費計新台幣（下同）四萬五千七百六十元（
    每節二百六十元，共一七六節）。
二、被告聲明求為判決：原告之訴駁回。
丙、兩造之陳述：
壹、原告起訴意旨略以：
一、本件原告為葫蘆墩國小教師會理事長，基於維護原告之權益，為被告九十二年十
    月二十二日府教學字第○九二○二八六一九四號及同年十一月十七日府教學字第
    ○九二○三○六七三八號函之當事人，並有訴訟利益，自得提起本件訴訟。
二、本件被告九十二年十月二十二日府教學字第○九二○二八六一九四號函，係被告
    單方就教師會理事長及其會務人員之應減授節數，所為之具有命令強制性之職權
    行為，並由其所屬各學校通知或未通知具有教師會理事長及其會務人員資格之特
    定人，已屬多階段行政處分之前階段行政處分，又該函以所屬各學校為正本受文
    者，而被告同年十一月十七日府教學字第○九二○三○六七三八號函則以台中縣
    教師會為正本受文者，二者雖均非以原告為正本受文者，惟葫蘆墩國小未依刪除
    前教師法施行細則修正條文第二十四條之三之規定，以每周應授節數之二分之一
    為原告之減授課節數，及負擔原告自九十二年九月十一日起至九十三年一月十七
    日止，應減授課節數之代課鐘點費，而遵照前開函所指示「已排定之課務仍宜維
    持現狀」，則對於原告得請求減授課節數已具駁回效果（大法官釋字第四二三號
    解釋、改制前行政法院五十二年判字第一七三號判例及七十七年判字第二○五四
    號判決參照），實際上已對外發生效力，損及原告依法應減授課節數之權利與利
    益，依行政程序法第九十二條第二項之規定，應屬行政處分而非僅屬一般性措施
    。
三、被告於教師法施行細則第二十四條之三條文公告施行後，未積極主動與台中縣教
    師會協商，僅以未能確定會務人員定義範圍及相關經費來源以圖卸責，有違不當
    聯結禁生原則，縱會務人員定義未明，並非阻卻該條文生效之事由，且經費之籌
    湊係政府部門協調之問題，而非不依法行政之理由，故被告應於上開條文有效期
    間內，執行教師會理事長及會務人員減授課節數之規定。
四、按教師會任務由屬公法之教師法第二十七條所明定，而教師會理事長、會務人員
    減授課節數以執行公法上任務，其性質應屬公假，所遺課程當有代課教師為之，
    並無學生受教權益受損之情形。縱考慮專任教師與代課教師授課品質之差異，亦
    不應以學生受教權益受損作為限制教師會運作發展之事由，若以此為由，拒絕給
    付由較高法位階之法規命令（即教師法施行細則第二十四條之三）所規範，因執
    行同具公益之教師會任務產生之授課鐘點費，除已違反依法行政原則，亦將形成
    所轄事業雇主給予其事業工會幹部以公假處理工會事務，卻對已所屬學校之教師
    會會務幹部剋扣公假，而有悖平等原則。
五、次按教師法施行細則第二十四條之三規定，雖在學校課程、教師授課節數，均已
    排定之開學後，始公告發生效力，惟在衡量縣庫利益、校務行政、學生受教權與
    擔任教師會幹部之教師個人利益、教師會本身之利益，以及依法行政之法安定性
    等，各方面不同利益後，被告應依教育部處理國立高中職教師會理事長減授課節
    數之超鐘點費方式，補償原告依法應減授課節數之鐘點費，避免授課教師異動，
    影響已擬定之學校課程計畫，方得兼顧除縣庫利益外之各個法益，而符合利益衡
    量原則。
六、教師法施行細則第二十四條之三規定雖經立法院以違反法律保留原則，決議廢止
    。惟依憲法第十四條、工會法第三十五條、公務人員協會法第五十條及大法官釋
    字第四四三號解釋理由書意旨所建立之價值體系，團結權應搭配給予會務假，教
    師法缺漏給予教師會會務假（理事長、會務人員減授課時數）部分，應為立法缺
    漏，今教育主管機關依給付行政之法理，在教師法施行細則為填補，並不違反法
    律保留原則。
七、另依行政訴訟法第七條規定，請求被告應補償原告自九十二年九月十一日起至九
    十三年一月十七日止，應減授課節數而未減之授課鐘點費計四萬五千七百六十元
    （每節二百六十元，共一七六節）。
貳、被告答辯意旨略以：
一、有關教師法施行細則第二十四條之三修正條文減授代課費用補助請款及會務人員
    認定疑義事宜，被告曾於九十二年十月二十日以府教學字第○九二○二九二四號
    函向教育部請釋，並於同年月二十二日以府教學字第○九二○二八六一九四號函
    行文所屬各國民中學及小學，該函性質僅係被告於法令規定範圍內，對所轄各國
    民中、小學本於行政權所為之一般性措施；嗣臺中縣教師對此於同年十一月四日
    來函質疑，被告雖以九十二年十一月十七日府教學字第○九二○三○六七三八號
    函復說明，惟其純屬被告就該會質疑事項所為之說明，被告上開兩函文均未對原
    告為任何行政處分，並非就公法上具體事件所為之處置。按行政機關對所屬機關
    所為之指示處理屬上級機關對下級機關本於職權所行之指揮監督，既非對人民所
    為之行政行為，更不因而對人民發生具體的法律上之效果，當非訴願法上之行政
    處分（有教育部九十三年七月九日台訴字第○九三○○八二六一○Ａ號訴願決定
    書可稽），依改制前行政法院五十九年判字第二九四號判例及同年判字第三一九
    號判決意旨，自不得提起訴願。況被告九十二年十一月十七日函復之當事人為「
    臺中縣教師會」，並非原告，故其提起本件訴訟顯不適格。
二、依立法院職權行使法第六十條第一項、第六十二條第一項、第三項可知，法規命
    令與人民權利義務有關，且應以法律授權為依據，故發布之後應即送立法機關接
    受審查。而教師法施行細則第二十四條之三第三項修正條文，依立法院第五屆第
    四會期第十四次會議討論決定，屬應以法律規定之事項，不應以命令定之，業經
    教育部以九十三年一月二十日台參字第○九三○○○九六七七Ａ號令發布教師法
    施行細則修正條文刪除在案。該修正條文既違反法律保留原則，業經教育部刪除
    在案，應自始無效。另依中央法規標準法第十八條之規定，教育部於九十二年九
    月九日發布該修正條文後，臺中縣教師會僅針對被告九十二年十月二十二日府教
    學字第○九二○二八六一九四號及同年十一月十七日府教學字第○九二○三○六
    七三八號函提出質疑，原告並未正式聲請許可，而係俟教育部刪除該修正條文後
    ，始提行政救濟。據上，臺中縣教師會及台中縣中、小學校教師會理事長、會務
    人員即無修正刪除前之教師法施行細則第二十四條之三第三項條文規定之適用，
    亦即無申請教師會會務假、減授授課節數及其所衍生之代課鐘點費給付規定之理
    由。
　　理  由
一、本件原告現職為臺中縣葫蘆墩國小教師，並擔任該校教師會第二屆理事長，任期
    由九十二年八月十日起至九十三年七月三十一日止，因其對於有關各校教師兼任
    教師會理事長及會務人員減授節數乙案，不服被告九十二年十月二十二日府教學
    字第○九二○二八六一九四號函及同年十一月十七日府教學字第○九二○三○六
    七三八號函所作說明，乃提起訴願，惟遭不受理決定，原告仍有不服，乃提起本
    件行政訴訟。訴請撤銷訴願決定及被告該二函件，另依行政訴訟法第七條規定，
    請求被告應補償原告自九十二年九月十一日起至九十三年一月十七日止，應減授
    課節數而未減之授課鐘點費計四萬五千七百六十元。
二、關於原告請求撤銷被告九十二年十月二十二日府教學字第○九二○二八六一九四
    號及同年十一月十七日府教學字第○九二○三○六七三八號二函件暨訴願決定部
    分。按「原告之訴，起訴不合程式或不備其他要件者，行政法院應以裁定駁回之
    。」、「人民因中央或地方機關之違法行政處分，認為損害其權利或法律上之利
    益，經依訴願法提起訴願而不服其決定者，得向高等行政法院提起撤銷訴訟。」
    為行政訴訟法第一百零七條第一項第十款、第四條第一項所分別明定。是提起行
    政訴訟者以受違法之行政處分為前提。又所謂行政處分，係指中央或地方機關就
    公法上具體事件所為之決定或其他公權力措施而對外直接發生法律效果之單方行
    政行為，訴願法第三條第一項亦有明文（改制前行政法院四十五年判字第十八號
    判例意旨參照）。再「行政機關行使公權力，就特定具體之公法事件所為對外發
    生法律上效果之單方行政行為，皆屬行政處分。」亦經司法院釋字第四二三號解
    釋在案，可資遵循。
三、經查，被告九十二年十月二十二日府教學字第○九二○二八六一九四號函係行文
    其所屬各國民中學及小學謂：「有關各校教師兼任教師會理事長及會務人員減授
    節數乙節，本府已就經費補助及相關疑義彙陳教育部釋示，在未核復前各校已排
    定之教師授課節數仍予維持，以免影響課務推動。」嗣台中縣教師會九十二年十
    一月四日九二中縣教師字第三四九號函，稱依九十二年九月九日公布之教師法施
    行細則第二十四條之三修訂條文，已明文規定有關學校教師會理事長每週授課節
    數減授二分之一，被告九十二年十月二十二日府教學字第○九二○二八六一九四
　　號函，有違上開教師法施行細則第二十四條之三修訂條文，並請求被告依法行政
    ，不應因故延宕擱置。被告再以九十二年十一月十七日府教學字第○九二○三○
    六七三八號函復說明，略以：「查教師法施行細則第二十四條之三修訂條文對地
    方教師會及高級中等以下學校教師會理事長、會務人員每週授課節數係以『．．
    ．為原則』，另同條第四款：『公立高級中等以下學校教師會理事長減授節數所
    生之代課鐘點費，得由教育部酌予補助』，本府鑒於學期中各校教師授課節數均
    已排定，遽然減課勢必造成學校課務推動困擾，且本縣教師會理事長人數眾多，
    減授課所需之代課費用暨衍生之相關費用支出，若教育部未補助，將造成原已拮
    据之縣庫更形困窘，有關代課經費補助及會務人員認定等相關疑義，本府已向教
    育部請釋，在未獲得明確回應前，基於學生受教權益，仍宜維持現況。」按行政
    機關之公文書，是否為行政處分，應探求其真意，從實質上認定，被告上開二函
    件，均係被告就有關教師法施行細則第二十四條之三修正條文減少教師會理事長
    授課節數所衍生之代課鐘點費減授課代課費用事件，於法令規定範圍內，就教師
    會會務人員認定及減授節數所生之代課鐘點費之經費補助等事項，向其上級機關
    教育部請釋，而在教育部就此事項回覆前，仍依現況維持授課節數，並非實質上
    否准台中縣教師會之上開請求，且原告現職為臺中縣葫蘆墩國小教師，雖並擔任
    該校教師會第二屆理事長，但其本身主體並非台中縣教師會，被告該函亦非對原
    告之權利及法律上利益或公法上具體事件所為之處置，對原告而言，自非行政處
    分。至原告任職為臺中縣葫蘆墩國小教師並擔任該校教師會第二屆理事長，如其
    欲依九十二年九月九日公布之教師法施行細則第二十四條之三規定，請求於其任
    職學校每週授課節數減授二分之一，自應向台中縣葫蘆墩國小申請並由該校作成
    准否之處置，方得謂對於原告之請求之具體事件，所作成之高權具有公法效力之
    行政處分，是原告以被告上開二函件影響原告教師授課鐘點權益，而為行政處分
    ，自有誤會。原告對此二函件提起訴願，訴願機關從程序上駁回其訴願，並無不
    合，原告請求撤銷被告上開二函件及訴願決定，依上開規定及說明，尚非合法，
    爰併於本件判決中予以駁回，不另裁定為之。
四、關於原告請求被告應補償原告自九十二年九月十一日起至九十三年一月十七日止
    ，應減授課節數而未減之授課鐘點費計四萬五千七百六十元之部分。經查，本件
　　原告係受聘為臺中縣葫蘆墩國小教師，縱使原告所主張其擔任該校教師會第二屆
    理事長，依九十二年九月九日公布之教師法施行細則第二十四條之三規定，其任
    職該校教師會理事長，從事會務工作，有應准予減授課節數之會務公假權利，因
    有未准公假之情形，致其授課超鐘點所生超鐘點費之請求權，原告亦不得據其與
    臺中縣葫蘆墩國小之聘用關係，而向被告臺中縣政府請求此一給付。又臺中縣所
    屬各國民小學有其獨立之預算，各校教師薪資之支給，縱有由被告臺中縣政府直
    接撥款代為支付之事實。惟按依臺中縣縣庫規則第二十條之規定：「各機關各項
    歲出之支付，應依預算及其核定分配預算或其他法定支付案所定計畫、項目及用
    途辦理，並於履行支付責任時，簽具付款憑單通知財政局，經核對相符後在縣庫
    存款戶內支付之。」而本件臺中縣葫蘆墩國小為被告所屬單位，該校員工之薪資
    ，依上開臺中縣縣庫規則之規定，由縣庫存款戶直接撥入，僅屬代付之性質，並
    不因此生被告臺中縣政府與原告間有教師聘任關係之問題。從而，原告此部分之
    請求，為無理由，應予駁回。此外，兩造其餘之主張及事證，經核均不足以影響
    本件判決之結果，爰不一一指陳，併此敘明。
據上論結，本件原告之訴為一部不合法，一部無理由，依行政訴訟法第一百零七條第
三項、第九十八條第三項前段，判決如主文。
中　　華　　民　　國　　九十三　　　年　　　十一　　　月　　　三十　　　日
                 臺 中 高 等 行 政 法 院   第 四 庭
                                審 判 長 法      官　沈　應　南
                                         法      官　黃　淑　玲
                                         法      官　許　武　峰
右正本證明與原本無異。
如不服本判決，應於判決送達後二十日內向本院提出上訴書狀，其未表明上訴理由者
，應於提起上訴後二十日內向本院提出上訴理由書（須依對造人數附具繕本）；如於
本判決宣示或公告後送達前提起上訴者，應於判決送達後二十日內補提上訴理由書（
須附繕本）。未表明上訴理由者，逕以裁定駁回。
提起上訴應預繳送達用雙掛號郵票三九○元（三十四元及五元郵票各十份)。
中　　華　　民　　國　　九十三　　　年　　　十一　　　月　　　三十　　　日
                                         法院書記官  王  永  慶
